【裁判字號】    98,簡,21
【裁判日期】    980901
【裁判案由】    確認通行權等
【裁判全文】
臺灣臺中地方法院民事判決  98年度簡字第21號
原      告  甲○○
訴訟代理人  方文獻律師
被      告  丙○○
            乙○○
共      同
訴訟代理人  張格明律師
上列當事人間確認通行權等事件，本院於民國98年8月26日言詞
辯論終結，判決如下：
    主      文
原告之訴駁回。
訴訟費用由原告負擔。
    事實及理由
壹、程序方面：
一、按訴狀送達後，原告不得將原訴變更或追加他訴。但擴張或
    減縮應受判決事項之聲明者，不在此限，民事訴訟法第255
    條第1項第3款定有明文。原告提起本件確認通行權存在訴訟
    ，原起訴聲明第一項為：請求判決確認原告就被告丙○○、
    乙○○所共有坐落台中縣沙鹿鎮○○○段北勢坑小段279-7
    地號土地上如附圖所示Ａ部分面積約60平方公尺土地（以6
    公尺寬實測為準）有通行權存在。嗣於訴狀送達後，本院於
    民國（下同）98年5月7日履勘現場時，原告主張改以4公尺
    寬測量，經台中縣清水地政事務所測量結果，原告主張通行
    土地之面積減為35平方公尺。乃於98年7月13日具狀將前開
    聲明減縮為：請求判決確認原告就被告丙○○、乙○○所共
    有坐落台中縣沙鹿鎮○○○段北勢坑小段279-7地號土地如
    台中縣清水地政事務所98年6月5日複丈成果圖所示279-7-A
    部分面積35平方公尺土地，有通行權存在，核與上開規定相
    符，應予准許。
二、又本件因原告減縮其聲明，以致其訴訟標的價額在50萬元以
    下，應適用簡易程序，爰依同一法院適用簡易程序審理事件
    事務分配辦法第4條規定，改分簡易事件，依簡易程序審理
    ，併予敘明。
貳、兩造爭執要旨：
一、原告主張：坐落台中縣沙鹿鎮○○○段北勢坑小段279-4地
    號土地（下稱系爭土地），其上建有2層加強磚造建物1棟（
    1382 建號，門牌號碼台中縣沙鹿鎮○○路清雲巷29號），
    原告於民國（下同）93年1月30日因拍賣而取得所有權。上
    開土地相毗鄰之同段279-7地號土地為被告丙○○、乙○○
    所共有，被告等竟於93年9月21日建造圍牆，將原有通行道
    路限縮至僅餘約1.8公尺寬，然圍牆內之土地，被告閒置盆
    栽、雜物，且不供被告等之原有建物使用，足見被告興建圍
    牆，意在使系爭土地難以汽車與東晉11街聯絡，係以損害原
    告為主要之目的，被告顯有權利濫用之情形，應不受保護。
    而原告所有之上開土地，確有受包圍而難於通行至東晉11街
    之情事，原告欲整修房屋受阻，雖現時未居住其上，但依最
    高法院76年台上字第2646號判決「主張通行權者，為包圍地
    所有人即可，非以其地上有房屋，有人居住為必要」意旨，
    故原告仍得主張有袋地通行權存在。又系爭土地上有庭院，
    足以供汽車迴旋。如以土地長久使用之情形判斷，將來原告
    將房屋拆除一部分，更有相當空間可供汽車進出，為此依民
    法第787條規定提起本件訴訟，爰聲明：(一)確認原告就被告
    丙○○、乙○○所共有坐落台中縣沙鹿鎮○○○段北勢坑小
    段279-7地號土地如台中縣清水地政事務所98年6月5日複丈
    成果圖所示279-7-A部分（面積35平方公尺）土地有通行權
    存在。(二)被告等應將上開土地上之地上物除去，並應容忍原
    告通行。
二、被告則以：原告所有之系爭土地與訴外人所有同段279-5地
    號土地，均毗鄰被告等共有之279-7、279-9地號等2筆土地
    ，此2筆土地上之房屋，在建屋時即已退縮約1.9公尺巷道，
    故系爭土地可往上利用該巷道通行至清雲巷，再轉與東晉11
    街聯絡。又被告等在279-7地號土地上興建圍牆時，亦退縮
    建築線，依法領有雜項建築執照，於93年9月23日指定建築
    線時留下1.8公尺之巷道供同段277、280地號及系爭土地通
    行之用，被告並無故意阻斷他人通行之行為。系爭土地既可
    往北由1.9公尺巷道通行至清雲巷再轉東晉11街；往南可沿
    圍牆旁之1.8公尺巷道直接與東晉11街聯絡，則原告主張系
    爭土地為袋地，顯非事實。又原告標購系爭土地及其上建物
    時，理應已知悉土地之四周環境、巷道利用情形，自願標購
    坐落舊有社區內之不動產，焉得嗣後要求他人拆除建物、圍
    牆以滿足其個人需求。況且，原告在取得系爭土地及建物之
    所有權後，迄今已歷4年有餘並無居住使用之事實，是原告
    主張必須使用被告土地進出，顯非事實。以土地現狀而言，
    系爭土地無法供汽車進出。爰聲明：原告之訴駁回。
貳、得心證之理由：
一、原告主張通行之土地，乃坐落台中縣沙鹿鎮○○○段北勢坑
    小段279-7地號土地，為被告丙○○、乙○○所共有；原告
    主張通行之範圍，即上開土地臨接台中縣沙鹿鎮○○○○街處
    起以寬4公尺向內直線延至原告所有坐落同段279-4土地之部
    分（即清水地政事務所98年6月5日鑑定圖所示279-7-A部分
    ，面積35平方公尺）。該通行範圍中間部分，現有被告等所
    建約成人半身高度之磚牆1座，另1側則為他人所有房屋等情
    ，有原告提出之土地登記謄本及現場照片為證。另本院於98
    年5月7日至現場履勘，依原告上開主張之通行範圍囑託台中
    縣清水地政事務所施測，製作複丈成果圖存卷為憑。
二、按民法第787條第1項所謂土地與公路無適宜之聯絡，致不能
    為通常之使用，其情形不以土地絕對不通公路為限，即土地
    雖非絕對不通公路，因其通行困難以致不能為通常之使用時
    ，亦應許其通行周圍地以至公路，最高法院53年台上字第29
    96號判例可資參照。準此，若土地「絕對不通公路」，一般
    稱之為「袋地」，無論其上有無房屋，有無人居住之事實，
    當然不能為通常之使用；但如土地並非絕對不通公路，則應
    依「現在」使用土地之方法，即其現狀，斟酌土地之形狀、
    面積、位置及用途等，判斷土地是否與公路無適宜之聯絡，
    致不能通常使用。經查：系爭土地上建有2層加強磚造建物1
    棟（依原告所提出之建物登記謄本所載，其門牌號碼為台中
    縣沙鹿鎮○○路清雲巷29號），未設門牌號碼，現為無人使
    用之空屋，無水、電供應，建物2樓部分地板缺損，顯已荒
    廢多年。建物外之庭院，雖建有圍牆及大門門柱，但無大門
    ，大門門柱前為斜坡，斜向原告主張通行之範圍等情，業經
    本院勘驗現場屬實。是以，系爭土地既無人居住、荒廢多年
    ，自無以「汽車」進、出與「東晉11街」聯絡之需要。況且
    ，系爭土地左側猶有1.85公尺至2.1公尺寬度之巷道，可通
    北行至「清雲巷」，再輾轉與「東晉11街」聯絡，亦經本院
    勘驗屬實，對照被告提出之地籍圖觀察，該巷道坐落於被告
    所有之279-7及279-9地號土地上；而原告主張欲通行之範圍
    ，雖經被告建有約成人半身高度之磚牆1座，但仍留有1.85
    公尺之寬度可供通行。換言之，被告現已提供南、北向各一
    之若干土地供系爭土地通行至公路之用，故以「系爭土地之
    使用現狀」而言，現有南、北向，寬度可供人員步行、或以
    腳踏車或機車與公路聯絡之通道各一，原告目前既無以「汽
    車」通行之需要，自難謂有與公路無適宜之聯絡，致不能為
    通常使用之情。而被告興建上開圍牆，雖在原告取得系爭土
    地及其上建物之所有權後，然依被告提出之雜項建築執照申
    請書所示，被告興建該圍牆既經合法申請建築執照，且依地
    界線退縮1.8公尺，保留「現有巷道」供他人通行，是圍牆
    內雖僅擺放花草、盆栽，亦難據認被告興建圍牆之舉，係以
    損害原告為主要目的。
三、綜上所述，系爭土地並非與公路無適宜之聯絡，致不能為通
    常使用，故原告依民法第787條第1項規定，請求確認其就被
    告等共有坐落台中縣沙鹿鎮○○○段北勢坑小段279-7地號
    上如台中縣清水地政事務所98年6月5日複丈成果圖所示279-
    7-A部分（面積35平方公尺）土地有通行權存在。被告應將
    上開土地上之地上物拆除，並應容忍原告通行云云，為無理
    由，應予駁回。
四、本判決基礎已經明確，雙方其餘陳述、主張及舉證，核與判
    決結論無影響，不再一一論述。
參、訴訟費用負擔之依據：民事訴訟法第78條。
中    華    民    國    98    年    9     月    1     日
                  民事第二庭  法  官  王邁揚
以上為正本係照原本作成。
本院98年9月2日所寄發之判決正本因缺漏附圖，本件重新製作正
本送達。
如對本判決上訴，須於判決送達後20日內向本院提出上訴狀。
中    華    民    國    98    年    9     月    1     日
                              書記官


司法院資訊處製作；財團法人民間司法改革基金會備份。
